# Gráficos

Fecha de la última revisión
```{r c09-1, echo=FALSE}
Sys.Date()
```


```{r c09-2}
library(ggplot2)
```

```{r c09-3, echo=FALSE}
library(tidyverse)

rlt_theme <- theme(axis.title.y = element_text(colour="grey20",size=15,face="bold"),
        axis.text.x = element_text(colour="grey20",size=10, face="bold"),
        axis.text.y = element_text(colour="grey20",size=15,face="bold"),  
        axis.title.x = element_text(colour="grey20",size=15,face="bold"))+
  theme(
  # Remove panel border
  panel.border = element_blank(),  
  # Remove panel grid lines
  panel.grid.major = element_blank(),
  panel.grid.minor = element_blank(),
  # Remove panel background
  panel.background = element_blank(),
  # add thicker border lines
    axis.line.x = element_line(colour = "black", size = 1),
    axis.line.y = element_line(colour = "black", size = 1)
  )

# The palette with grey:
cbPalette1 <- c("#999999", "#E69F00", "#56B4E9", "#009E73", "#F0E442", "#0072B2", "#D55E00", "#CC79A7")

# The palette with black:
cbPalette2 <- c("#000000", "#E69F00", "#56B4E9", "#009E73", "#F0E442", "#0072B2", "#D55E00", "#CC79A7")

# To use for fills, add
#  scale_fill_manual(values=cbPalette)

# To use for line and point colors, add
  #scale_colour_manual(values=cbPalette)

```


```{r c09-4, eval=TRUE, echo=FALSE}
colorize <- function(x, color) {
  if (knitr::is_latex_output()) {
    sprintf("\\textcolor{%s}{%s}", color, x)
  } else if (knitr::is_html_output()) {
    sprintf("<span style='color: %s;'>%s</span>", color, 
      x)
  } else x
}

#`r colorize("some words in red", "red")`
```

## Gráficos Básicos con ggplot2

Este módulo es una introducción corta a la visualización de los datos. El paquete principal que se usa es **ggplot2**. La visualización de datos es un área especializada y no se le podrá hacer justicia al mismo tiempo que se estudia la estadística; aquí se presenta solo una introducción breve. La visualización ayuda a entender los datos, ya que su dispersión influye en qué prueba se puede utilizar y en el significado de los análisis.

::: {.historia}
**ggplot2** implementa la *gramática de gráficos* (*Grammar of Graphics*), un marco conceptual propuesto por **Leland Wilkinson** en 1999. **Hadley Wickham** lo llevó a R en 2007, con la idea de construir cualquier gráfico por capas: datos + una estética (`aes`) + geometrías (`geom_*`). Hoy es uno de los paquetes más usados en R.
:::

::: {.funcion}
**`ggplot(datos, aes(x, y)) + geom_*()`** — construye gráficos por capas.

- **`ggplot(datos, aes(...))`:** define los datos y qué variable va en cada eje/estética (color, forma, etc.).
- **`+ geom_*()`:** añade la geometría: `geom_point()` (puntos), `geom_histogram()` (histograma), `geom_boxplot()` (cajas), `geom_smooth()` (línea de tendencia), etc.
- **Idea clave:** las capas se **suman** con `+`, apilando elementos sobre el mismo gráfico.
:::

La información utilizada en este documento proviene en parte del libro *Discovering Statistics using R* por Andy Field, Jeremy Miles y Zoë Field (2014).

## Como crear una gráfica de regresión lineal usando ggplot

1.  Subir los datos "Exam Anxiety" Los archivos de datos que se usan en el libro se encuentran en este enlace, <https://studysites.sagepub.com/dsur/study/articles.htm>

Seleccionar el archivo **Exam Anxiety**. Note que la hoja de datos hay que abrirla en Excel u otro programa y guardarla en formato **.csv** antes de seguir los próximos pasos. El siguiente paso es poner el archivo de datos en su proyecto de RStudio.

### Subir los datos a RStudio

```{r c09-5}
library(readr)
Exam_Anxiety <- read_csv("Data_files_csv/Exam Anxiety.csv")
```

Para visualizar las primeras y ultimas 6 filas usar **head()** y **tail()** respectivamente.

```{r c09-6}
head(Exam_Anxiety) # para las primeras 6 filas
tail(Exam_Anxiety) # ultima 6 filas
```

Para ver el nombre de las variables en el archivo se usa la función **names**. Vemos que hay cinco columnas: **Code**, un código que identifica al estudiante; **Revise**, el tiempo que el estudiante estudió antes del examen; **Exam**, la nota del estudiante; **Anxiety**, un índice de ansiedad antes del examen; y **Gender**, el género del estudiante.

```{r c09-7}
names(Exam_Anxiety)
```

------------------------------------------------------------------------

## Regresión lineal

El primer gráfico es una regresión lineal. Para producirla se necesitan dos variables con datos continuos; seleccionamos el nivel de ansiedad y la nota del examen. Para hacer una regresión lineal que sigue el patrón $y = mx + b$, se usa la función `geom_smooth(method = lm)`, donde **lm** se refiere a modelo lineal (en inglés *linear model*). Nota que con ggplot2 hay que primero identificar de dónde provienen los datos (**Exam_Anxiety**), después cuáles son las variables que se van a utilizar (en este caso **y = Exam, x = Anxiety**), y por último qué tipo de gráfico se quiere, que en este caso es una regresión lineal.

```{r c09-8}
library(tidyverse)
ggplot(Exam_Anxiety, aes(Anxiety, Exam,group=Gender))+ 
  geom_smooth(method=lm)+
  geom_point()# linear model

```



***

## Añadiendo color por grupo y otras bellezas

Aquí utilizaremos un conjunto de datos muy común en R para demostrar análisis y gráficos. Se llama **iris** y contiene información sobre las características florales de tres especies del género *Iris*. En este gráfico se añaden cuatro componentes: 1) un punto para cada par de valores **Sepal.Length, Petal.Length**; 2) se cambian los nombres de los ejes **y** y **x** con la función **labs()** (labels); 3) se añade un título con **ggtitle()**; y 4) cada especie tiene un color distinto, lo cual se logra fácilmente con **col = Species**.

```{r c09-9}
tail(iris)

ggplot(iris, aes(Sepal.Length, Petal.Length))+
  geom_smooth(method=lm,colour="blue")+
  geom_point()


ggplot(iris, aes(Sepal.Length, Petal.Length,colour=Species)) +
      geom_point(aes(col = Species)) +
  geom_smooth(method="lm") +  
  labs(x = "El largo del Sépalo", y = "El largo del Pétalo")+
  ggtitle("Gráfica básica de \n geom_point con regresión lineal")

```

***

## Salvar gráficos con **ggsave**

::: {.funcion}
**`ggsave("figura.png")`** — guarda un gráfico en un archivo.

- **Qué hace:** guarda el **último** gráfico dibujado; el formato lo determina la extensión (`.png`, `.jpeg`, `.pdf`, `.tiff`).
- **Más control:** guarda el gráfico en un objeto (`p <- ggplot(...)`) y usa `ggsave("figura.png", plot = p, width = ..., height = ...)`.
:::

Para guardar un gráfico y usarlo en otros programas o presentaciones (por ejemplo, **MS PowerPoint**) se usa la función **ggsave()**. Se pone entre comillas el nombre que se quiere dar a la figura y la extensión indica el tipo de archivo (por ejemplo .tiff, .png, .pdf). Nota que aquí se guarda en una carpeta llamada "Graficos"; esto no es necesario: si no la incluyes, se guardará en la carpeta del proyecto.

::: {.consejo}
`ggsave()` guarda el **último** gráfico que se dibujó. Para más control, guarda el gráfico en un objeto (`p <- ggplot(...)`) y luego usa `ggsave("figura.png", plot = p)`.
:::

```{r c09-10}
ggsave("Iris_size.png") # .tiff, .png, .jpeg, .jpg

```

## Regresión simple con puntos

```{r c09-11}


scatter <- ggplot(Exam_Anxiety, aes(Anxiety, Exam))
scatter + geom_point(shape=20, colour="red") + 
          geom_smooth(method = "lm", colour = "blue", se = F) +  # se = F, remueve el intervalo de confianza
  labs(x = "Exam Anxiety", y = "Exam Performance %")

```

## Regresión simple con puntos y intervalo de confianza

```{r c09-12}
scatter <- ggplot(Exam_Anxiety, aes(Anxiety, Exam))
scatter + geom_point() + 
          geom_smooth(method = "lm", colour = "Red")+ 
  labs(x = "Exam Anxiety", y = "Exam Performance %") 
```

### Cambio de color del intervalo de confianza

```{r c09-13}
scatter <- ggplot(Exam_Anxiety, aes(Anxiety, Exam))
scatter + geom_point() + 
  geom_smooth(method = "lm", colour = "Red", alpha = 0.2, fill = "orange") + 
  labs(x = "Exam Anxiety", y = "Exam Performance %") 
```

------------------------------------------------------------------------

## Regresión lineal por grupo.

Para separar y tener una linea por grupo se usa la función **colour** y se añade la variable de factor. En este caso la variable **Gender** para separar entre hombres y mujer. Se enseña también la función **ggtitle()** para añadir un titulo al gráfico.

```{r c09-14}

ggplot(Exam_Anxiety, aes(y=Exam, x=Anxiety, colour=Gender))+ 
  geom_point(colour="coral")+
  geom_smooth(method="lm") +  # lm (linear model) es para modelos lineales 
  labs(x = "Exam Anxiety Score", y = "Exam Performance %")+
  ggtitle("Basic geom_point and linear regression")

```

------------------------------------------------------------------------

## Histogramas

Un histograma es un gráfico que representa la frecuencia de los valores de un conjunto de datos. Por consecuencia, en el eje de **x** se encuentra una variable continua y en el eje de **y** la frecuencia. La frecuencia es la cantidad de veces que aparecen los valores de **x** en el conjunto de datos.

Se necesita el archivo *DownloadFestival* que se encuentra debajo la pestaña de **Los Datos**. El ejemplo proviene de Field et al. (2014).

    Una bióloga estaba preocupada por los posibles efectos sobre la salud de quienes participan en un festival de música. Un año fue al Download Festival del Reino Unido y midió la higiene de los asistentes al concierto (n = 810) durante los 3 días del festival. Cada día intentaba encontrar a todas las personas que había censado el primer día. Los valores asignados iban de 0 a 4 según el nivel de limpieza, por cómo olían los participantes:
    + 0 = hueles como un cadáver. 
    + 4 = hueles a rosas dulces en un fresco día de primavera

La hipótesis es que la higiene personal de los asistentes al concierto disminuiría dramáticamente durante los 3 días del festival.

```{r c09-15, echo=FALSE}
library(readr)
DownloadFestival <- read_csv("Data_files_csv/DownloadFestival.csv")

FD=DownloadFestival

```

Construyendo histogramas y detectando valores atípicos. Nota los valores **NA**, estos son los participantes que no se pudieron encontrar en los siguientes días.

```{r c09-16}
head(FD, n=2)
tail(FD)

```

Aquí vemos el resultado y encontramos un problema: hay participantes con valores fuera del rango 0 a 4, que es la escala de higiene. Aunque es difícil de ver, como el gráfico se extiende más allá de 4, hay un indicio de un problema, ya que sabemos que los valores solo pueden estar entre 0 y 4.

```{r c09-17}
 ggplot(FD, aes(day1))+ 
  geom_histogram(colour="white", fill="#4E8EFC") + 
  labs(x = "Hygiene (Day 1 of Festival)", y = "Frequency")
 
 
 
```

Evaluamos los datos resumidos para detectar por qué el gráfico se extiende a valores mayores de 4. Nota que en el día 1 el valor máximo es 20. Esto probablemente fue un error al introducir los datos en la hoja de Excel. Lo que se puede hacer es remover a este participante del análisis.

::: {.advertencia}
**Siempre grafica y resume tus datos antes de analizarlos.** Un histograma o un `summary()` revelan valores imposibles (aquí, un 20 en una escala de 0 a 4) que casi siempre son errores de captura. Corregirlos o eliminarlos *antes* del análisis evita conclusiones equivocadas.
:::

```{r c09-18}
summary(DownloadFestival)

```

Se pueden remover valores de un conjunto de datos usando la función **subset()**; en este caso, de la columna **day1** se seleccionan solamente los valores menores de 5, y así eliminamos el valor de 20.

Usamos otra vez **summary( )** para asegurarnos que se solucionó el problema. Ahora vemos que el valor máximo es 3.69.

```{r c09-19}
Festivalday1=subset(DownloadFestival, day1<5)


summary(Festivalday1)
```

Ahora usando el nuevo data frame hacemos el gráfico otra vez

```{r c09-20}
festivalHistogram <- ggplot(Festivalday1, aes(day1))
festivalHistogram + 
  geom_histogram(fill="orange", colour="white") + 
  labs(x = "Hygiene (Day 1 of Festival)", y = "Frequency")

```

------------------------------------------------------------------------

## Gráficos de caja **box plots**

Para crear un gráfico de caja se usa la función **geom\_boxplot()**, si hay solamente un grupo en **x** se pone **x=1** y en la **y** la variable continua.

```{r c09-21}

festivalBoxplot <- ggplot(Festivalday1, aes(x=1,y=day1))



festivalBoxplot + geom_boxplot() + labs(x = "Ambos géneros", y = "Higiene (Día 1 del Festival)")


```

------------------------------------------------------------------------

## Gráfico de caja por grupo

Para producir un gráfico de caja por múltiples grupos, en **x** se añade la variable categórica y en **y** la variable continua. Si se quiere un color diferente por caja se usa la función **color** con el nombre en de la variable en **x**.

```{r c09-22, warning=FALSE}

festivalBoxplot <- ggplot(Festivalday1, aes(x=gender,y=day2, colour=gender))
festivalBoxplot + 
  geom_point()+
  geom_boxplot(fill="yellow", alpha=0.1) + 
  labs(x = "Genero", y = "Higiene (Día 2 del Festival)")


```

------------------------------------------------------------------------

## Detección valores sesgados o átipicos.

En la función de abajo, denominada **Valoressesgados**, uno puede determinar el porcentaje de valores atípicos (extremos). Como R no tiene esta función, se construye una para calcular los porcentajes. Si seleccionamos una de las columnas, el día 3 del concierto, vemos que hay 4% de los valores por fuera del intervalo de 95% y 2.4% por fuera del intervalo de confianza de 99%.

```{r c09-23}

Valoressesgados<-function(variable, digits = 2){
  
  zvariable<-(variable-mean(variable, na.rm = TRUE))/sd(variable, na.rm = TRUE)
  
  IC95<-abs(zvariable) >= 1.96  # error de 95%
  IC99<-abs(zvariable) >= 2.58   # error de 99%
  IC999<-abs(zvariable) >= 3.29  # error de 99.9%
  
  ncases<-length(na.omit(zvariable))
  
  percentaje95<-round(100*length(subset(IC95, IC95 == TRUE))/ncases, digits)
  percentaje99<-round(100*length(subset(IC99, IC99 == TRUE))/ncases, digits)
  percentaje999<-round(100*length(subset(IC999, IC999 == TRUE))/ncases, digits)
  
  cat("Valor absoluto z-score mayor de 1.96 = ", percentaje95, "%", "\n")
  cat("Valor absoluto z-score mayor de 2.58 = ",  percentaje99, "%", "\n")
  cat("Valor absoluto z-score mayor de 3.29 = ",  percentaje999, "%", "\n")
}

Valoressesgados(FD$day3)
```

------------------------------------------------------------------------

## Gráficos de línea y intervalo de errores

-   Cómo reorganizar los datos al formato correcto de data frame (el conjunto original no está en el formato adecuado) con la función `stack`.
-   Cómo añadir el promedio de la variable con `stat_summary`.
-   Cómo conectar los promedios con una línea y cambiar su color.
-   Cómo añadir las barras de error y su color (los intervalos de confianza del 95%, creados con `stat_summary()` y el argumento `mean_cl_boot`, son intervalos de confianza por *bootstrap* calculados con `smean.cl.boot()` del paquete Hmisc).

Installar la library(Hmisc)

```{r c09-24}

library(Hmisc) # Se necesita este paquete para poner los intervalos de confianza

library(readr)
Hiccups <- read_csv("Data_files_csv/Hiccups.csv")
head(Hiccups, n=2)
```

Es necesario re-organizar los datos, ya que las 4 diferentes variables están diferentes columnas, necesitamos que están todos los datos en una columna. Se usa la función **stack**. Subseguientemente, se asigna un nombre nuevo a las columnas

```{r c09-25}

hiccups<-stack(Hiccups) # organizar los datos en dos columnas con la función **stack**


names(hiccups)=c("Num_Hiccups","Intervention") # Cambiar el nombre de las columnas

head(hiccups)
```

------------------------------------------------------------------------

## La función **stat\_summary** para calcular indices sumativos.

Nota que el promedio (*mean*) se añade como un punto, unido también por una línea, mediante el argumento **fun** de `stat_summary`. Los intervalos de confianza se añaden con **fun.data = mean_cl_boot** y **geom = "errorbar"**.

Se necesita la librería **Hmisc** para calcular los intervalos de confianza.

```{r c09-26}
ggplot(hiccups, aes(y=Num_Hiccups,x=Intervention))+ 
  stat_summary(fun = "mean", geom = "point")

```


Añade la linea que conecta los promedios y los intervalos de confianza

```{r c09-27}
ggplot(hiccups, aes(y=Num_Hiccups,x=Intervention))+ 
  stat_summary(fun = "mean", geom = "point")+ 
  stat_summary(fun = "mean", geom = "line", aes(group = 1),colour = "Red", linetype = "dashed") 

```

Annade el interval de confianza

```{r c09-28}
ggplot(hiccups, aes(y=Num_Hiccups,x=Intervention))+ 
  stat_summary(fun = "mean", geom = "point")+ 
  stat_summary(fun = "mean", geom = "line", aes(group = 1),colour = "Red", linetype = "dashed")+      
  stat_summary(fun.data = mean_cl_boot, geom = "errorbar", width = 0.2, colour="blue") + 
  labs(x = "Intervention", y = "Mean Number of Hiccups and 95% CI")
```

## Diagrama de tallo y hoja (leaf and stem)

Este diagrama muestra la distribución de los datos usando el método sugerido por John Tukey

```{r c09-29}
stem(Exam_Anxiety$Anxiety)

ggplot(Exam_Anxiety, aes(Anxiety))+
  geom_histogram(color="white")
```

Stem leaf for two groups

```{r c09-30}
library(aplpack)
```

```{r c09-31}
stem.leaf(co2)
stem.leaf.backback(Exam_Anxiety$Anxiety[1:30],Exam_Anxiety$Anxiety[31:60])
```
